【裁判字號】    95,訴,2072
【裁判日期】    950725
【裁判案由】    返還借款等
【裁判全文】
臺灣臺北地方法院民事判決              95年度訴字第2072號
原      告  千翔公寓大廈管理維護股份有限公司
法定代理人  乙○○
被      告  甲○○
訴訟代理人  齊彥良律師
上列當事人間請求清償借款事件，本院於民國95年7月11日言詞
辯論終結，判決如下：
    主  文
原告之訴駁回。
訴訟費用由原告負擔。
    事  實
甲、原告方面：
壹、聲明：被告應給付原告新台幣205萬7,514元，及自民國95年
    2月6日起至清償日止，按年息5%計算之利息。
貳、陳述：
一、被告原於原告公司服務，後借調至集團企業內的上海據點服
    務。被告於大陸工作期間自行另設公司，以原告公司名義對
    外接洽業務，使用原告公司裝備服裝予其所開立的公司員工
    使用，造成原告公司集團的損失，被告違反競業禁止約款，
    嚴重違反工作規則，原告已將其解職，依法終止勞動契約。
二、被告所為，依約應給付原告違約金新台幣（下同）180萬元
    ，其復於在職期間向公司借款尚未返還計25萬7,514元，上
    開等款項共計205萬7,514元，迭經催討，未獲置理。為此請
    求被告給付如訴之聲明。
參、證據：提出勞保資料暨戶籍謄本影本各1份、不誠實清冊暨
    人事獎懲令影本各1份，服務意願書影本1份、借款明細影本
    1份
乙、被告方面：
壹、聲明：原告之訴駁回。
貳、陳述：
一、被告未任職原告公司。被告於92年10月下旬服務大陸千翔物
    業管理有限公司勞務前，復任職訴外人千翔保全股份有限公
    司，亦未於原告公司工作。原告雖提出勞工保險（下稱勞保
    ）投保資料，起保生效日期為92年11月1日，而依據被告所
    得資料清單，被告直至93年間仍向訴外人千翔保全股份有限
    公司支領薪資，勞保之投保與兩造間有無僱傭關係，不能同
    視，亦分屬不同法律關係。
二、被告絕無從事與原職務相同或類似之工作，更無將職務上知
    悉秘密洩漏予他人之情形。再就競業條款之拘束力而言，被
    告縱然在大陸地區工作，除未有前列情事外，拘束範圍自應
    以台灣地區為當。況本件競業之拘束，欠缺填補之代償措施
    ，就大陸地區之廣泛，亦欠缺競業特約保護之利益存在必要
    。被告與訴外人千翔物業管理（上海）有限公司僱傭關係之
    終止，乃鑒於上列訴外人以被告薪資過高，無意續為支付，
    無由所為。另系爭借貸契約部分，被告亦非向原告借貸。
參、證據：提出千翔物業管理（上海）有限公司薪資明細、被告
    所得資料清單、千翔物業管理（上海）有限公司董事公司登
    記及登記事項。
    理  由
甲、程序部分：
一、本件原告未於最後言詞辯論期日到場，核無民事訴訟法第
    386條各款所列情形，爰依被告之聲請，由其一造辯論而為
    判決。
乙、實體部分：
一、本件原告起訴主張：被告原任職原告公司，訂有競業禁止約
    款，嗣後被告借調至原告集團企業內的上海據點服務；被告
    於大陸工作期間自行另設公司，以原告公司名義對外接洽業
    務，使用公司裝備服裝給予其所開立之公司員工使用，造成
    原告公司集團損失，被告違反競業禁止約款，嚴重違反工作
    規則，原告已將其解職，並依法終止勞動契約；被告違反競
    業禁止行為，依約應給付原告違約金180萬元，復於在職期
    間向公司借款尚未返還金額計25萬7,514元，求為命被告給
    付違約金及借款合計205萬7,514元與遲延利息之判決。
    被告則以：被告未在原告公司任職，於92年10月下旬服務大
    陸千翔物業管理有限公司勞務前，復任職訴外人千翔保全股
    份有限公司，亦未在原告公司工作；被告絕無從事與原職務
    相同或類似之工作，更無將職務上知悉秘密洩漏予他人之情
    形，系爭競業條款之拘束拘束範圍應以台灣地區為當；況本
    件競業之拘束，欠缺填補之代償措施，以大陸地區幅員廣泛
    ，該約款亦欠缺保護競業禁止利益之存在；另被告無向原告
    借款事實，原告請求無據等語，資為抗辯。
二、本件兩造所不爭執者為：
    (一)被告於92年10月27日申請派任海外服務，並簽有派任海外
      服務意願書，嗣受派前往千翔物業管理（上海）有限公司
      服務，惟現已終止兩造間之契約關係。
    (二)原告公司於92年11月1日為被告投保勞保。
三、兩造所爭執應經本院審核者為：(一)兩造間是否有勞動契約之
    關係存在？(二)原告得否請求被告給付違約金？(三)被告應否返
    還原告借款？茲分述之：
（一）兩造間是否有勞動契約之關係存在：
    1.按勞動契約乃是約定勞工為雇主從事工作，獲致工資之契
      約，其本質係僱傭契約之一種特殊類型，於勞資雙方就勞
      工為雇主服勞務且獲得工資二個必要之點合意，契約即行
      成立。是以勞務之對價關係，存在於僱用人與勞工之間。
      本件原告主張被告原於原告公司服務，後借調至集團企業
      內的上海據點服務，並由其為被告投保勞保等情；惟被告
      以其從未在原告公司服務，訴外人千翔保全股份有限公司
      為其真正僱用人等為由，而否認之。
    2.經查，依據被告自91年度至94年度之所得資料清單（見本
      院卷第22至24頁），訴外人千翔保全股份有限公司均為被
      告薪資報酬之給付人，依前揭說明，原告與千翔保全股份
      有限公司間應成立勞動契約關係。
    3.雖原告提出「派任外服務意願書」（見支付命令卷卷原證
      3），以證明雙方成立勞動契約云云。惟該意願書記載包
      括原告與訴外人千翔保全股份有限公司在內之6家公司合
      組成立怡盛集團，對各應募人派駐海外服務統一要求簽立
      之制式文件，並不能證明，被告與原告公司成立勞動契約
      。
    4.另原告以其自92年11月1日起為被告投保勞保（見支付命
      令卷原證1），另證明兩造間有勞動契約關係云云。惟勞
      動契約應以勞雇雙方間有無合意成立勞動契約之意思為要
      件，雇主為勞工投保勞保僅能為勞動契約成立之佐證，如
      勞工否認勞動契約成立，該投保勞保之事實，尚不能直接
      證明雙方間實際上有勞動關係存在。原告未能舉證證明兩
      造間存有成立勞動契約之意思存在，是以原告主張其為被
      告之僱用人，自屬無據。
    5.綜上，原告與被告間並無何勞動關係存在，原告自無權向
      被告請求何給付義務。
（二）原告得否請求被告給付違約金：
    1.原告主張：被告於大陸工作期間自行另設公司，以原告公
      司名義接業務，使用公司裝備服裝給予他所開立的公司員
      工使用，造成原告公司集團的損失，是以原告將其解職，
      並依約請求被告給付違約金180萬元等，並提出不誠實清
      冊暨人事獎懲令影本、服務意願書影本為證（見支付命令
      卷原證2、原證3）。
    2.查系爭「派任海外服務意願書」第2條約定：「自奉派日
      起算未服務滿3年者，不論自奉派單位離職、或遭解僱、
      或未經核准擅離職守者，皆應賠償公司與簽約金同額計算
      之違約金，如造成公司其他損害並願無條件賠償。」，被
      告雖於系爭意願書上簽名，且簽名為其所不爭執，惟被告
      否認其有違反競業禁止之行為。兩造間並無勞動關係存在
      ，已如前述，原告既非被告派遣服務之公司，亦非原告原
      勞動關係之當事人，從而原告據系爭派任海外服務意願書
      請求被告給付180萬元之違約金，即屬無據。
（三）被告應否返還原告借款：
    1.原告主張：被告向其借款尚未返還25萬7,514元，並提出
      借款明細影本為證云云（見原證4）。
    2.按當事人主張有金錢借貸關係存在，須就其發生所須具備
      之特別要件即金錢之交付及借貸意思表示互相一致負舉證
      之責任，若僅證明有金錢之交付，未證明借貸意思表示互
      相一致者，尚不能認為有金錢借貸關係存在（最高法院81
      年度台上字第2372號判決意旨參照）。
    3.原告雖提出借款明細主張被告有借款之情事，惟該借款明
      細係原告單方製作，僅能得知借款金額，尚不能證明被告
      有向其借款之事實；且原告未提出證明兩造間成立消費貸
      意思成立事實，因此原告請求被告給付借款，應屬無據。
四、綜上所述，原告主張兩造間成立勞動契約關係，被告勞動契
    約中之競業禁止約款及向原告借款未還等，並不足採。被告
    抗辯兩造間無勞動契約，其無違反競業禁止約款，亦未向原
    告借款之事實，應可採信。從而，原告本於兩造間勞動契約
    及依消費借貸法律關係，請求被告給付205萬7,514元，及自
    95年2月6日起至清償日止，按年息5%計算之利息，為無理由
    ，不應准許。
五、結論：本件原告之訴為無理由，依民事訴訟法第385條第1項
    、第78條，判決如主文。
中    華    民    國    95    年    7     月    25    日
                  民事第三庭    法  官  李維心
以上正本係照原本作成
如對本判決上訴，須於判決送達後20日內向本院提出上訴狀
中    華    民    國    95    年    7     月    25    日
                                書記官  詹雪娥


司法院資訊處製作；財團法人民間司法改革基金會備份。
